臺灣高等法院刑事判決　　　　　　　　　　　　　九十三年度上訴字第二六五四號
　　上　訴　人
　　即　被　告　乙○○
　　選任辯護人　連鳳翔律師
右上訴人因誣告案件，不服臺灣板橋地方法院九十三年度易字第三五七號，中華民國
九十三年八月六日第一審判決（起訴案號：臺灣板橋地方法院檢察署九十三年度偵字
第二九號）提起上訴，本院判決如左：
    主  文
原判決撤銷。
乙○○未指定犯人，而向該管公務員誣告犯罪，處有期徒刑肆月，如易科罰金，以參
佰元折算壹日。
    事  實
一、乙○○與丙○○係朋友關係，前曾洽談共同經營營造工程投資事宜而為合夥關係
    。因丙○○提議購買名貴車再轉賣圖利，乙○○認為有利可圖而同意之，乃於民
    國九十一年十二月間，由丙○○出面洽談而由乙○○出資購買車牌號碼六Ｅ—七
    六六七號自小客車（下簡稱系爭自小客車），並登記在乙○○名下，並以乙○○
    名義向華僑商業銀行士林分行（以下簡稱華僑銀行）申請支票，並向誠泰商業銀
    行股份有限公司長安分行（以下簡稱誠泰銀行）貸款新台幣（下同）五十萬元，
    每月於二十六日以上開華僑銀行之支票繳納二萬四千九百五十元之分期貸款，惟
    車則暫交丙○○使用。嗣二人因所商談投資營造工程事宜並未進行，且乙○○認
    為賣車營利之時機已至，但丙○○拒不還車，乙○○遂心生不滿，明知前開車輛
    為丙○○所占有、使用中，為逼迫丙○○還車，竟於九十二年六月二十七日零時
    許，至臺北縣板橋市○○路○段三八五號臺北縣政府警察局海山分局江翠派出所
    ，謊稱上開自小客車遭竊事項，報請該管司法警察機關偵查竊盜罪嫌，未指定犯
    人而向該管公務員誣告犯罪。嗣於九十二年七月四日，丙○○駕駛前開車輛行經
    在臺北縣新店市○○街一五０號前為警攔檢，並扣得該車，丙○○至警局接受調
    查，始悉上情。乙○○自警方領回該車後，即於九十二年七月十六日將該車所積
    欠之誠泰銀行貸款提前清償完畢，並塗銷動產抵押，於九十二年七月十七日移轉
    該車所有權予余文志。
二、案經臺北縣政府警察局新店分局報告臺灣臺北地方法院檢察署呈請臺灣高等法院
　　檢察署檢察長令轉臺灣板橋地方法院檢察署檢察官偵查起訴。
    理  由
一、程序問題
    按「被告以外之人於偵查中向檢察官所為之陳述，除顯有不可信之情況外，得為
    證據」，刑事訴訟法第一百五十九條之一第二項規定甚明。本件告訴人丙○○於
    檢察官偵查時之陳述，係陳述其己身所經歷之事，既無顯不可信之情況，自得為
    證據，合先敘明。
二、訊據被告乙○○固坦承於九十二年六月二十七日前往臺北縣政府警察局海山分局
    江翠派出所，報案稱系爭自小客車遭竊事項，惟矢口否認誣告犯行，辯稱：車子
    是我買的，不是共同出資，當時我去報案的時候，我不知道車子是他在開，因為
    在報案的前一天晚上他來我家，他有沒有還車，我不清楚，我問他車放在哪邊，
    他說放在『漂亮寶貝』那邊，『漂亮寶貝』是一家店的名字，很多人都在那邊停
    車，但是沒有收費，他有一個很大的招牌，叫『漂亮寶貝』，所以大家都叫那個
    地方『漂亮寶貝』。因為我是董事長司機，我那天下班就去看我的車，看不到車
    ，我很怕我的車被人家解體，我又聯絡不到他，我就想說先去報案備案，一般人
    找不到車，都會這樣。後來都找不到他，我有打電話給他，他電話很多支，我也
    有到他家去找他，也有叫人去找他，我叫的那個人叫宏中云云。
三、經查本件當事人爭執之要點有二：一為「系爭自小客車究竟是何人出資購買？」
    ，二為「被告向司法警察機關報案時是否明知系爭自小客車確實是由丙○○占有
    使用而仍向司法警察報案遭竊？」茲分別說明如下：
  (一)、本件系爭自小客車確實是被告出資購買
    １、證人即出售本件自小客車之車行老闆甲○○於本院結證稱：「（辯護人問：
        何人向你買車？）馬先生來看車，之後才找侯先生來看車，之後才談價錢，
        簽約。簽約是跟侯先生簽的。一萬元是侯先生拿出來的，該車要辦貸款五十
        萬元，銀行說要使用銀行的支票，我太太帶侯先生去華僑銀行開戶，支票下
        來之後，銀行撥款五十萬元給我，才通知他們來交車，繳頭期款二十七萬元
        現金他們二個人一起來，但錢是侯先生拿出來的。」（見本院卷第四十八頁
        ）「（錢何人付的？）是侯先生從口袋裡面拿出來付的。」等語（見本院卷
        第五十一頁），「二十七萬元的頭期款是侯先生拿出來的，但不知道馬先生
        與侯先生之間的關係，且我有親眼看見一萬元與二十七萬元是侯先生拿出來
        的，因為錢是我算的。」等語（見本院卷第五十一頁）。
    ２、被告乙○○於本院辯稱：伊利用提款機提款出來交頭期款的等語，並提出「
        萬泰商業銀行帳號000000000000乙○○台幣存摺對帳單影本（
        見本院卷第一一五頁）為證，經查：該存摺帳單影本上確實有「於九十一年
        十一月十八日共提領十五萬元、九十一年十一月二十一日提領五萬元」之記
        錄，且被告乙○○於於萬泰銀行所辦之現金卡借貸於九十一年十二月二日貸
        款三萬元，亦經本院向萬泰商業銀行站前分行函查，經其函覆屬實，有該分
        行九十三年十月二十六日站前字第○九三○三六九○一一一號函附卷可稽（
        見本院卷第九十二頁、第九十三頁），足徵被告辯稱：伊利用提款機提款出
        來交頭期款的等語屬實。
    ３、至於告訴人自陳訂金一萬元及二十七萬元皆係向其母親借的云云，非但未提
        出證據以實其說，是以告訴人稱該車係其所出資購買云云，顯非事實，自不
        足採。至於證人丙○○提出下列文件，均未能證明其確實係出資購買之人：
      (1)、「車位租賃契約書」，僅能證明其有承租車位之事實，無從證明系爭自小
          客車係其所購買。
      (2)、「前開自小客車行車執照」，僅能證明其持有該行車執照之事實，而行車
          執照之持有，或係因車主交付而持有，或因他原因而持有，尚難因持有行
          車執照之事實即可推論其為系爭自小客車出資購買人。
      (3)、「交通部公路總局之違規罰款自行收納款項收據四張」，僅能證明違規繳
          款之事實，無從證明其確實係出資購車之人。
      (4)、「華僑商業銀行存款存入憑條五張」僅能證明有存款之事實，無從證明該
          存進去之錢是否即係其所有之錢（因被告辯稱：交錢讓丙○○去存款）。
      (5)、「誠泰商業銀行繳款支票存根二十四紙」，亦僅能證明有繳款之事實，無
          從證明該繳款之錢是否即係其所有之錢（因被告辯稱：交錢讓丙○○去繳
          款）。
      (6)、「買賣契約書原本一紙」（當庭提出，閱後發還），亦明確指明系爭自小
          客車之購車者係被告無誤。
      (7)、至於證人王義福提出之「社區住戶停車位紀錄單影本一紙」（見上開偵查
          卷第二十六頁），僅能證明停車之紀錄，亦無從證明丙○○係購買本件自
          小客車之人。
  (二)、被告向司法警察機關報案時確實明知該自小客車係由丙○○占有使用中
    １、被告於警訊時先供稱「我均為假日才使用該車，平常時日均借給丙○○使用
        。」「因丙○○經常性向我借車，當我向他討車時，他經常藉故不還給我。
        」「報案後我有試圖向丙○○聯繫，但均聯絡不到」等語（偵查卷第七頁）
        ；於本院供稱：「丙○○比我經常在使用，平日都是丙○○在使用」（本院
        卷第三十一頁）；「平日我在上班，沒有時間開該車。」（本院卷第三十三
        頁），足徵被告確實經常將系爭自小客車交付丙○○使用。被告一再辯稱：
        丙○○有把車停放在停車場，且把原廠汽車鑰匙及行車執照交還給伊，伊後
        來發現車輛並沒有停放在該停放的位置，所以才去報案云云（本院卷第三十
        二頁），惟查丙○○假如有將原廠汽車鑰匙及行車執照交還被告，為何丙○
        ○為警查獲時，其身上確實持有原廠汽車鑰匙及行車執照？被告對此始終無
        法自圓其說，且無任何積極證據可資證明之情況下，又改辯稱：或許是丙○
        ○又到伊家把原廠汽車鑰匙及行車執照偷走云云，自不足採。被告確實明知
        該自小客車係丙○○使用中至明。
    ２、被告於前揭時、地至警局申告前開自小客車遭竊之事實，除據被告於警訊及
        偵審中陳明在卷外，且有臺北縣政府警察局車輛失竊電腦輸入單影本一紙附
        卷可稽（見九十二年偵字第二二八四五號卷第二十七頁）。被告辯稱：伊若
        知該自小客車是丙○○在使用中，就不會去報案云云，顯係卸責之詞，自無
        可採。本件事證已甚明確，被告未指定犯人誣告之犯行，堪以認定，應依法
        論科。
二、核被告乙○○未指定犯人，而向該管公務員誣告犯罪，係犯刑法第一百七十一條
    第一項之罪。檢察官起訴時認被告所為是犯刑法第一百七十一條第一項之罪，於
    原審到庭執行職務之檢察官論告時更正起訴法條為刑法第一百六十九條第一項之
    誣告罪，惟按：「刑法第一百七十一條所謂未指定犯人而誣告，係指未以明示或
    默示之方法，可以使人推知犯人為何人也，苟其申告可資使人推定犯人為某特定
    之人者，則為普通誣告罪。指定犯人之形式，原無一定，凡意圖使特定之人受刑
    事處分，而顯已有所表明，俾人因其誣告，足知其所意圖受刑事處分者為何人時
    ，即可謂已有指定，必無此情形始與『未指定犯人』相當。」最高法院七十五年
    度台上字第二六四五號判決採同一見解。經查：本件被告乙○○於前往台北縣政
    府警警察局海山分局江翠派出所申報汽車失竊時，於申告該車遭竊，並未指明該
    車係遭丙○○所竊取，此有前開車輛失竊電腦輸入單足稽（偵查卷第二十七頁）
    ，且證人丙○○係因駕駛上開經申報失竊之車輛，為警攔檢查獲接受調查，並非
    自始即因竊取該車而為警偵查，足認被告於報警時，並未指定丙○○為竊嫌，是
    被告乙○○所為，與刑法第一百六十九條第一項誣告罪之構成要件尚有未符，於
    公訴事實同一性之範圍內，變更起訴法條為刑法第一百七十一條第一項之誣告罪
    ，而於本院到庭執行職務之檢察官對此亦表示「沒意見」（詳見本院卷第一Ｏ七
    頁），併此敘明。
三、原審以被告罪證明確，予以論罪科刑，固非無見，惟查：
  (一)、本件系爭自小客車確實是被告出資購買而借給丙○○使用，已如前述，原審判
      決誤認係丙○○出資購買，自有未洽。
  (二)、按「民國九十二年二月六日修正公布之刑事訴訟法第一百五十九條第一項規定
      ：被告以外之人於審判外之言詞或書面陳述，除法律有規定者外，不得作為證
      據。上開規定，並於九十二年九月一日施行。本件原審係於九十三年四月八日
      審理，自應適用上開規定。乃原判決於理由內併引告訴人侯ＯＯ及證人王Ｏ蘭
      於警詢及檢察官偵查中之證言，資為論處被告殺人罪刑之證據。但未說明上開
      證人於審判外之陳述，究竟如何符合例外之規定而有證據能力，遽以上開告訴
      人及證人於警訊及檢察官偵查中之傳聞證據，併為論處被告殺人罪刑之依據，
      要難謂為適法。」最高法院九十三年度台上字第三四七二號判決採同一見解。
      本件原審係於九十三年七月二十一日審理，自應適用上開規定。乃原判決於理
      由內併引告訴人丙○○、證人王義福於警詢及證人丙○○於檢察官偵查中之證
      言，資為論處被告罪刑之證據。但未說明上開證人於審判外之陳述，究竟如何
      符合例外之規定而有證據能力，遽以上開告訴人及證人於警詢及檢察官偵查中
      之傳聞證據，併為論處被告罪刑之依據，揆諸前揭說明，原審判決要難謂為適
      法。
四、被告上訴否認犯罪，指摘原判決不當，為無理由，惟原判決既有前揭瑕疵，而無
    可維持，自應由本院將原判決撤銷改判。爰審酌被告犯罪之動機、目的（丙○○
    拒不還車，報案逼迫丙○○還車）、手段、所生危害（致丙○○遭警調查，濫用
    司法資源）、犯罪後否認犯行、並無悔意之態度等一切情狀，量處有期徒刑四月
    ，並諭知易科罰金之折算標準，以資懲儆。
據上論斷，應依刑事訴訟法第三百六十九條第一項前段、第三百六十四條、第二百九
十九條第一項前段、第三百條，刑法第一百七十一條第一項、第四十一條第一項，罰
金罰鍰提高標準條例第一條前段、第二條，判決如主文。
本案經檢察官施慶堂到庭執行職務。
中　　　華　　　民　　　國　　九十三　　年　　  十一  　月　　  三十  　日
                              臺灣高等法院刑事第二庭
                                  審判長法  官  蔡  長  溪
                                        法  官  楊  貴  志
                                        法  官  林  俊  益
右正本證明與原本無異。
不得上訴。
                                        書記官  陳  明  琴
中　　　華　　　民　　　國　　九十三　　年　　  十一  　月　　  三十  　日
附錄：本案論罪科刑法條全文
中華民國刑法第一百七十一條第一項
(未指定犯人誣告罪)
未指定犯人，而向該管公務員誣告犯罪者，處一年以下有期徒刑、拘役或三百元以下
罰金。
未指定犯人，而偽造、變造犯罪證據，或使用偽造、變造之犯罪證據，致開始刑事訴
訟程序者，亦同。
